【裁判字號】    98,勞上,4
【裁判日期】    980609
【裁判案由】    給付薪資等
【裁判全文】
臺灣高等法院臺中分院民事判決           98年度勞上字第4號
上訴人即附帶上訴被上訴人  
            臺灣省農會
法定代理人  劉銓忠    
訴訟代理人  柳正村律師
被  上訴人  陳文景
            張秀珍
被上訴人即附帶上訴人  
            吳嘉惠  住臺中縣大里市○○路147巷96號5樓
共同訴訟代理人  陳惠玲律師
上列當事人間請求給付薪資事件，上訴人對於民國97年11月28日
臺灣台中地方法院96年度勞訴字第93號第一審判決提起上訴，被
上訴人吳嘉惠提起附帶上訴及擴張之訴，本院於98年05月26日言
詞辯論終結，判決如下：
    主  文
原判決關於命台灣省農會給付陳文景超過新台幣壹佰參拾伍萬貳
仟陸佰零陸元、給付張秀珍超過新台幣壹佰零陸萬肆仟陸佰捌拾
貳元、給付吳嘉惠超過新台幣捌拾壹萬伍仟玖佰捌拾玖元並訴訟
費用之裁判廢棄。
上開廢棄部分，陳文景、張秀珍及吳嘉惠在第一審之訴駁回。 
台灣省農會應再給付陳文景按照附表九所示之金額自附表九所示
之日期起至民國九十六年十月五止，按年利率百分之五計算之遲
延利息；給付張秀珍按照附表十所示之金額自附表十所示之日期
起至民國九十六年十月五止，按年利率百分之五計算之遲延利息
；給付吳嘉惠按照附表十一所示之金額自附表十一所示之日期起
至民國九十六年十月五止，按年利率百分之五計算之遲延利息。
上訴人其餘之上訴及附帶上訴人之附帶上訴均駁回。
第一、二審訴訟費用，由台灣省農會負擔十分之九，餘由陳文景
、張秀珍及吳嘉惠平均負擔。
    事實及理由
壹、程序部分：
    陳文景、張秀珍及吳嘉惠於台灣省農會提起第二審上訴時，
    依其原主張之訴訟標的，就未曾由第一審判決之利息（原僅
    起訴請求自起訴狀繕本送達之翌日起算至清償日止之法定利
    息），擴張其起訴之聲明，揆諸民事訴訟法第446條第1項但
    書、第255條第3款規定，應為法之所許。本件陳文景等三人
    於本院審理期間擴張起訴之聲明，請求上訴人除原審判命台
    灣省農會應分別給付陳文景、張秀珍及吳嘉惠新台幣（下同
    ）139 萬9006元、110萬282元、84萬7989元，及均自民國96
    年10月 6日起至清償日止按週年利率百分之五計算之利息外
    ，應再給付陳文景如附表九所示之金額自附表九所示之日期
    起至清償日止，按年利率百分之五計算之遲延利息；再給付
    張秀珍如附表十所示之金額，自附表十所示之日期起至清償
    日止，按年利率百分之五計算之遲延利息；應給付吳嘉惠12
    萬 388元，並應按照如附表十一所示之金額，自附表十一所
    示之日期起至清償日止，按年利率百分之五計算之遲延利息
    。雖台灣省農會抗辯關於陳文景等三人於二審擴張訴之聲明
    ，再請求按月給付薪資之遲延利息，因利息請求權為獨立之
    訴，被上訴人在原審請求給付薪資及遲延利息勝訴部分，依
    法不得對勝訴部分再上訴，亦不能在二審提起擴張之訴。惟
    被上訴人擴張起訴之聲明經核與前開規定相符，即應准許，
    合先敘明。
貳、實體部分：
一、陳文景、張秀珍、吳嘉惠起訴主張：陳文景、張秀珍、吳嘉
    惠原係服務於台灣省各級農會員工互助會，嗣該互助會業務
    辦理停辦清算工作後，台灣省農會遵依行政院農業委員會（
    下稱農委會）建議適度留任聘僱人員以為因應，乃於92年10
    月16日提報第 7次人事評議小組會議通過，由台灣省農會聘
    僱陳文景為五職等試用二等專員，張秀珍為八職等試用課員
    、吳嘉惠為九職等試用技工納入當年度在職人員，並經台灣
    省農會函報農委會備查，足見陳文景等三人業經台灣省農會
    合法聘用，兩造間已有聘僱關係，詎料台灣省農會竟於94年
     5月11日函告陳文景等三人「因不符合人評會議任用（標準
    ），不予任用」，予以解雇，經陳文景等三人提起確認僱傭
    關係存在之訴訟獲得勝訴確定（原審法院94年度重勞訴字第
    14號、本院95年重勞上字第 2號、最高法院96年度台上字第
    1490號判決），台灣省農會非法解雇，直至96年8月7日前仍
    拒不依原僱傭契約契約回復上訴人職務，已可認其拒絕給付
    勞務，依法陳文景等三人自得請求此段期間按原薪點為基礎
    計算之薪資、考績獎金（按諸常情，若陳文景等三人得正常
    上班，除有特殊情形外，應可預期陳文景等三人之表現與其
    他員工之一般表現情形相同，是其成績至少可取得考列乙等
    以上，而得每年進一薪點，並得按農會一般員工標準領取一
    個月薪資，故計算如原判決附表1至3所示），退步言，如認
    陳文景等三人為試用人員，依據農會人事管理條例第42條第
     2項規定：農會新進員工服務滿六個月以上時方得參加年度
    考核，參加年度考核乃陳文景等三人之權利，不能輕易剝奪
    ，是從92年10月16日起依據台灣省農會第七次人事評議委員
    會會議決議受聘為試用人員，至遲應於93年 4月16日起即得
    參加年度考核。另張秀珍、吳嘉惠二人因台灣省農會違法解
    雇未予繼續投保勞工保險，導致減少老年給付之金額分別為
    13萬1954元及12萬0388元，並提出請求，而陳文景部分原受
    聘擔任「代理總務科長」一職，因台灣省農會未給予工作機
    會，至造成無法領取具薪資性質之主管特支費，又請求台灣
    省農會給付該部分之報酬12萬1887元（即計算式：115 薪點
    31910% 8月＋116薪點40010%12月＋117薪點
    45010 %7月）等語，並聲明：台灣省農會應給付陳文景
    、張秀珍及吳嘉惠各139萬9398元、111萬2280元及96萬8651
    元，及各自起訴狀繕本送達台灣省農會之翌日起至清償日止
    按週年利率百分之5計算之利息。
二、原審判命台灣省農會應分別給付陳文景、張秀珍及吳嘉惠13
    9萬9006元、110萬282元、84萬7989元，及均自96年10月6日
    起至清償日止按週年利率百分之五計算之利息。並駁回其餘
    之訴。陳文景等三人提起附帶上訴，於本院補充陳述如下：
  (一)本件吳嘉惠無法繼續投保之原因，係台灣省農會非法解雇並
    辦理退保之結果，按諸常情，若台灣省農會未非法解雇吳嘉
    惠，吳嘉惠仍得繼續投保，勞保年資得以延續，除有特殊例
    外情形，應可預期吳嘉惠得提早符合請領老年給付之資格，
    或者得以較多投保薪資、較多年資基數領取較多之老年給付
    。本件兩造間僱傭關係既自94年5月起迄至96年8月8日止仍
    繼續存在，則台灣省農會擅自將吳嘉惠退保，致吳嘉惠受有
    保險年資短少兩年、基數短少四點之損失，且係可歸責於台
    灣省農會，自應由台灣省農會依照勞工保險條例第72條等規
    定賠償。
  (二)依據民法第229條第1項規定，給付有確定期限者，債務人自
    期限屆滿時起，負遲延責任。最高法院97年台上字第870號
    判決意旨亦認為薪資法定遲延利息之起訴日為發薪日之次日
    。爰依前開法律規定及實務見解，擴張請求自發薪日（每月
    10日）之次日起算之法定遲延利息。
    並聲明求為判決：(一)原判決不利於被上訴人吳嘉惠之部分廢
    棄，(二)廢棄部分，上訴人應再給付吳嘉惠10萬388元。
    擴張訴之聲明，求為：(一)台灣省農會應給付陳文景 139萬93
    98元，並應按照如附表九所示之金額，自附表九所示之日期
    起至清償日止，按年利率百分之五計算之遲延利息。(二)台灣
    省農會應給付張秀珍 111萬2280元，並應按照如附表十所示
    之金額，自附表十所示之日期起至清償日止，按年利率百分
    之五計算之遲延利息。(三)台灣省農會應給付吳嘉惠96萬8651
    元，並應按照如附表十一所示之金額，自附表十一所示之日
    期起至清償日止，按年利率百分之五計算之遲延利息。(四)上
    訴費用由上訴人台灣省農會負擔。
    答辯聲明：(一)上訴駁回。(二)訴訟費用油上訴人負擔。
三、台灣省農會則以：陳文景等三人於92年10月16日雖經台灣省
    農會第七次人事評議委員會會議通過聘任，但未經主管機關
    備查，未完成任用程序，是其等任職時所核發之薪點乃未向
    上級機關備查，其後於94年 4月21日經行政院農業委員會准
    予備查薪點為陳文景 105薪點、張秀珍78薪點、吳嘉惠69薪
    點，是陳文景等三人請求之薪資亦應以經上級機管備查之薪
    點為計算標準，況台灣省農會先前按調整前所核發之薪資，
    其薪點計算較高，若以調整後之薪資觀之，陳文景、張秀珍
    、吳嘉惠分別93年1月1日起至94年4月30日有溢領薪資9萬75
    78元、8萬8668元、8萬5698元之情形，此部分亦應於其所請
    求之薪資中扣抵。更何況陳文景及吳嘉惠並簽立切結書同意
    聘任後如主管機關核定對於職等有改變而影響薪資支領額度
    時，同意退還超領薪資，張秀珍雖未出立切結書，但聘任情
    形相同，應相同適用。另陳文景之職等為試用二等專員，代
    理總務課長，業經台灣省農會於94年 5月11日通知陳文景不
    符人評會議任用資格，並由台灣省農會派任訴外人王貞杰暫
    行代理其職務，並領取該筆金額，是非有台灣省農會任該職
    ，應無主管特支費可領，因該費用免納入所得，並非薪資之
    一部，陳文景自不得請求此部分之報酬。陳文景等三人於95
    年期間並無上班事實，且均屬試用人員，並非正式聘任之人
    員，不得參加年終績效考核，且台灣省農會發給績效獎金，
    需員工有「經辦業務績效」、工作態度與服務精神」、「台
    農鮮乳銷售+水果月曆銷售+平時考核」等，並非陳文景等三
    人一律發給獎金，陳文景等三人於95年期間並未工作，是台
    灣省農會無從考核績效發給獎金，另吳嘉惠並不符合請領老
    人給付之要件，其請求短少之老年給付亦非有據，而張秀珍
    自94年 5月27日起遭退保起，至96年8月8日自行另外投保為
    止，均因台灣省農會未投保勞工保險，導致台灣省農會減少
    支出每月443元及健保費901元之支出，共計 3萬6261元，應
    扣除其所請求之老年給付金額等語資為抗辯，並聲明：(一)陳
    文景等三人之訴及假執行之聲請均駁回；(二)如受不利判決，
    願供擔保請准宣告免為假執行。
四、台灣省農會對其敗訴部分提起上訴，於本院補充陳述如下：
  (一)關於擴張訴之聲明請求遲延利息部分：
    被上訴人就給付薪資之遲延利息，於原審均請求自96年10月
     6日起算遲延法定利息，至於被上訴人於二審擴張訴之聲明
    ，再請求按月給付遲延利息，因利息請求權為獨立之訴，被
    上訴人在原審請求給付薪資及遲延利息勝訴部分，依法不得
    對勝訴部分上訴，亦不能在二審提起擴張之訴。
  (二)關於吳嘉惠附帶上訴請求短少老年給付部份：
    1.附帶上訴人吳嘉惠58年4月27出生，年齡40歲，自83年5月
      9日起至92年9月30日任職於台灣省各級農會員工互助會，
      年資為9年4月13日，其加計92年10月16日起至96年8月7日
      為止之年資僅3年9月22日，未達勞工保險條例第58條請領
      老年給付標準，此部分請求短少勞保老年給付，即無依據
      。
    2.何況老年給付已經修法改為一次給付或按月給付勞保年金
      ，附帶上訴人吳嘉惠何年退職仍屬未定之數，將來究竟請
      求一次給付或按月給付勞保年金，年資計算方法不同，其
      請求短少老年給付，亦無從計算。
  (三)對於被上訴人於二審陳述，提出說明：
    1.關於試用期滿是否當然成為正式聘任人員：
      依農會人事管理辦法第五條第一項規定，員工之聘僱，由
      農會人事評議小組評議，故試用期滿如聘任為正式人員，
      須經農會人評會會議通過，始完成正式聘任，並非試用期
      滿當然取得正式人員。查被上訴人並未經農會人評會通過
      正式聘任，仍為試用人員。
    2.被上訴人陳文景是否當然恢復為代理總務課長之職務：
      被上訴人陳文景雖經法院判決確定兩造間有僱傭關係，但
      法院判決僅確認兩造僱傭關係存在，至於代理課長職務，
      並非法院判決效力所及，其代理課長職務，既經上訴人解
      職，不能當然恢復，因上訴人有權決定代理職務人員。又
      上訴人聘任代理職務人員，係以農會員工有資格擔任，但
      職等未達到者，所以用「代理」聘任，本農會員工有資格
      擔任者眾多，均得聘任代理主管職務。
    3.試用人員不得參加年終考核領取績效獎金：
      被上訴人為試用人員，並無參加年終考核，如被上訴人主
      張有參加年終考核，請命其提出農會人評會正式聘任通知
      文件，或通知領取績效獎金文件。至於被上訴人提出存摺
      應與考核無關，又提出扣除乳款清冊，為農會員工自行購
      買乳品之扣款，亦與推廣乳品績效無關。又台灣省農會員
      工績效獎金核給要點於94年12月 6日通過實施，在此之前
      並無績效獎金核發辦法。
    4.台灣省農會所提出之95年領取績效獎金名冊，均為正式人
      員並無試用人員，足見領取績效獎金僅適用正式人員。至
      於會務部蘇姿云係於95年11月24晉升辦事員，以試用人員
      聘任，該員在晉升辦事員以前為正式聘任人員，故仍可領
      取95年績效獎金。
    並聲明求為判決：(一)原判決關於台灣省農會敗訴部分廢棄。
    (二)上開廢棄部分，陳文景等三人在第一審之訴駁回。(三)第一
    、二審訴訟費用由陳文景等三人共同負擔。
    答辯聲明：(一)附帶上訴及擴張之訴均駁回。(二)附帶上訴訴訟
    費用由附帶上訴人負擔。
五、本件經兩造於原審整理並協議簡化爭點如下：
  (一)兩造不爭執事項：
    1.陳文景、張秀珍、吳嘉惠原係服務於台灣省各級農會員工
      互助會，嗣該互助會業務辦理停辦清算工作後，台灣省農
      會遵依農委會建議適度留任聘雇人員以為因應，納入當年
      度在職人員，並經台灣省農會函報農委會備查。
    2.台灣省農會於94年 5月11日函告陳文景等三人「因不符人
      評會議任用（標準），不予任用」予以解僱。陳文景等三
      人因而向台灣省農會提起訴訟確認兩造僱傭關係存在，經
      原審法院94年重勞訴字第14號判決陳文景等三人勝訴，本
      院95年度重勞上字第2號判決、最高法院96年台上字第149
      0號判決駁回台灣省農會上訴而告確定。
    3.陳文景等三人等於92年10月16日經台灣省農會第七次人事
      評議委員會會議通過聘任，當時發給陳文景 114點、張秀
      珍87點、吳嘉惠78點。
    4.陳文景、張秀珍、吳嘉惠等三人，自94年起至96年每一薪
      點換發金額分別為319元、400元、450元。
    5.95年6至8月吳嘉惠曾於他公司任職領有薪資3萬3千元，此
      部分之金額應予所請求之薪資內扣除。
    6.關於台灣省農會單位內之主管特支費之請領無需領據核銷
      。
    7.張秀珍老年給付實際領得之金額為137萬6271元。
  (二)爭執之事項：
    1.兩造間之僱傭關係是否存在？
    2.陳文景等三人之薪點究應為何？其後薪點調整是否符合法
      定程序？及陳文景等三人過去已領之金額有無溢領之情形
      ？
    3.陳文景等三人是否得請求年終考核獎金（員工績效獎金）
      ？
    4.陳文景是否得請求主管特支費？
    5.張秀珍及吳嘉惠是否得請求勞工保險老年給付之差額？
六、得心證之理由：
  (一)查陳文景、張秀珍、吳嘉惠三人主張渠等原係服務於台灣省
    各級農會員工互助會，嗣該互助會業務辦理停辦清算工作後
    ，台灣省農會遵依農委會建議適度留任聘僱人員以為因應，
    乃於92年10月16日提報第 7次人事評議小組會議通過，由台
    灣省農會聘僱陳文景為五職等試用二等專員，張秀珍為八職
    等試用課員、吳嘉惠為九職等試用技工，納入當年度在職人
    員，並經台灣省農會以92年11月11日臺農務人字第 0922550
    號函報請農委會准予備查，嗣因農委會核示陳文景等三人於
    互助會任用之資歷與農會人事管理辦法所定農會員工聘僱資
    格標準之應具資格條件無從援例比照，請台灣省農會釐清進
    用資格條件後為適法之處理，台灣省農會因而依農委會函示
    原則核定陳文景等三人各改降一職等任用，再以94年 4月21
    日臺農務人字第0940000828號函報農委會備查，並經農委會
    以94年 4月27日農輔字第0940120422號函核准同意辦理，台
    灣省農會以94年 5月11日臺農務人字第0940001026號函通知
    陳文景等三人「因不符人評會議任用（標準），不予任用，
    請於文到一星期辦理移交手續，請查照」之事實，有台灣省
    農會92年10月16日「本會人事評議小組92年度第 7次會議議
    案」等為證，且為台灣省農會所不爭執，堪信陳文景等三人
    此部分之主張為真實。台灣省農會雖抗辯人事評議小組之評
    議未經農委會准予備查前，並不生合法任用之效力等語，惟
    查，農會人事評議小組評議結果經總幹事核定後行之，並報
    請主管機關備查，93年11月30日修正之農會人事管理辦法第
     6條定有明文。農會人事管理辦法所規定之「備查」，指農
    會依法令規定，就相關項，對主管機關有所陳報或通知，使
    該主管機關對於其指揮、監督或主管之事項，知悉其事實之
    謂，僅係一種觀念通知，並未產生任何公法上法律效果，而
    主管機關亦無否准其備查之權限。惟主管機關對於備查之陳
    報事項如有意見，自可依其職掌表示其意見或指示，亦得依
    法採取其他適當之處置一節，有農委會92年1月9日農輔字第
    0910173167號函可參。再查，「…按農會人事管理辦法第 6
    條第 1項規定：『農會人事評議小組評議結果經總幹事核定
    後行之，並報主管機關備查。』所謂『備查』，其目的在於
    主管機關知悉已經過之事實，係一種行政資訊的累積與管理
    ，並非法規生效要件，也不會產生公法上之法律效果，必要
    時，主管機關得就其備查事項指示其改正。…」、「按地方
    制度法第2條第5款規定：『備查：指下級政府或機關間就其
    得全權處理之業務，依法完成法定效力後，陳報上級政府或
    主管機關知悉之謂。』，其係使上級機關或主管事務之機關
    ，對於其指揮、監督或主管事項，知悉其事實，僅係一種觀
    念通知，並未產生任何公法上效果，而主管機關亦無否准其
    備查之權限。」亦有農委會95年4月3日以農輔字第09501162
    87號、95年5月8日農輔字第0950124143號函文意旨附卷可參
    ，足認農委會是否准予備查，與兩造間僱傭關係是否成立無
    涉，陳文景等三人既於92年10月16日即經該年度第七次人事
    評議小組會議通過並經總幹事核定任用，納入當年度編制內
    在職人員，兩造間於其時即已生合法聘僱關係，台灣省農會
    再以未經主管機關備查云云為抗辯，實非可採。
  (二)按農會人事評議小組評議結果經總幹事核定後行之，並報請
    主管機關備查。農會員工對於評議結果如有異議時，應於通
    知送達15日內，以書面檢具理由向農會申請復議，並以一次
    為限。農會對於復議案件之答復，應自受理復議之日起15日
    內為之，農會人事管理辦法第 6條定有明文。次查，台灣省
    農會雖於94年5月31日召開94年度第4次人評會「追認通過」
    陳文景等三人不予任用案，惟按「農會總幹事對於人事任免
    ，不得先行決定並發布後，再送人事評議小組事後補正；如
    有違反，主管機關應不准備查，其情節重大者，應依農會法
    第46條規定，予以停止職權或解除職務。」內政部72年9月9
    日台社內字第182390號著有函釋可參，是台灣省農會先於94
    年5月11日函知陳文景等三人不予任用，事後再於94年5月31
    日94年度第 4次人事評議委員會以追認方式為陳文景等三人
    不予任用之決議，其程序顯不合法。又查，員工之聘僱、職
    等及薪點，亦為農會人事評議小組之評議事項，農會人事管
    理辦法第5條第1款定有明文，惟評議結果仍需經農會總幹事
    核定後再通知陳文景等三人，可參照上開辦法規定陳文景等
    三人對於評議結果有異議得申請復議可知。本件台灣省農會
    雖因農委會核示陳文景等三人於互助會任用之資歷與農會人
    事管理辦法所定農會員工聘僱資格標準之應具資格條件無從
    援例比照，請台灣省農會釐清進用資格條件後為適法之處理
    ，台灣省農會因而依農委會函示原則核定陳文景等三人各改
    降一職等任用，再以94年 4月21日臺農務人字第0940000828
    號函報農委會備查，並經農委會以94年4月27日農輔字第094
    0120422 號函核准同意辦理，然對於陳文景等三人各降一職
    等之任用，卻以94年 5月11日臺農務人字第0940001026號函
    通知陳文景等三人「因不符人評會議任用（標準），不予任
    用，請於文到一星期辦理移交手續，請查照」通知，除與農
    委會函示之內容不符外，更何況，關於改降一職等之任用決
    定，亦未經人事評議委員會評定，即使台灣省農會於前案訴
    訟過程已知悉該情事，亦難認可據此拘束陳文景等三人。至
    於陳文景及吳嘉惠二人雖曾書立切結書，然其內容係記載：
    「本會依通過職等聘任後，如主管機關核定對於職等有改變
    而影響薪給支領額度時，同意遵照本會裁示，退回超額薪給
    」等語，而按解釋當事人所立書據之真意，以當時之事實及
    其他一切證據資料為其判斷之標準，不能拘泥字面或截取書
    據中一二語，任意推解致失真意（最高法院19年上字第28號
    判例足資參照），雖依照切結書文義內容原告陳文景及吳嘉
    惠二人同意事後主管機關核定對於職等有改變而影響薪給支
    領額度時，依照台灣省農會之裁示，退回超額薪給，惟該主
    管機關所核定之內容，依照陳文景等三人簽立切結書之真意
    ，應係針對經合法程序所為之裁示，而非未經合法程序所為
    之裁示，而台灣省農會對於改降一職等之任用決定，卻未依
    照農會人事管理辦法第5條第1款之規定經由人事評議小組決
    議，其所為之任用決定，已難認為合法，自非陳文景及吳嘉
    惠二人簽立切結書時所同意之事項，是台灣省農會抗辯該改
    降一職等之任用決定因有陳文景及吳嘉惠二人簽立切結書而
    對陳文景等三人發生效力云云，自無可採。則陳文景等三人
    之薪點自仍應按原有之薪點為計算（即陳文景 115點、張秀
    珍88點、吳嘉惠79點），是陳文景等三人過去以此薪點領取
    薪資，並無溢領而應退回之問題。
  (三)次按僱用人受領勞務遲延者，受僱人無補服勞務之義務，仍
    得請求報酬。但受僱人因不服勞務所減省之費用，或轉向他
    處服勞務所取得，或故意怠於取得之利益，僱用人得由報酬
    額內扣除之，民法第 487條規定自明。陳文景等三人主張台
    灣省農會於94年 5月11日非法解雇陳文景等三人後，並限陳
    文景等三人於通知文到後一星期內辦理移交手續，薪資僅支
    付至94年 4月30日為止，直至96年8月7日前仍拒不回復陳文
    景等三人職務乙節，為台灣省農會所不爭執，可信為真，陳
    文景等三人既係台灣省農會非法解僱始離職。台灣省農會自
    解僱當日起即限陳文景等三人於一週內清理現務並辦理移交
    ，拒絕僱用人服勞務，可見於陳文景等三人在台灣省農會非
    法解僱前，主觀上並無任意去職之意，客觀上亦繼續提供勞
    務，則於台灣省農會拒絕受領後，應負受領遲延之責。從而
    ，陳文景等三人自得請求台灣省農會給付自95年5月1日起至
    96年8月7日為止，應給付未給付之報酬。本件陳文景等三人
    主張其遭台灣省農會非法解雇時之薪點分別為：陳文景 115
    點、張秀珍88點、吳嘉惠79點等事實，為台灣省農會所不爭
    執，此亦堪信為真實。又按農會聘僱人員之考核，應於每年
    年終時辦理，並依平時績效考核成績按優等、甲等、乙等、
    丙等、丁等規定評定等級予以獎勵，其中乙等為年度考核70
    分以上未滿80分者，經考列乙等者，加一薪點者，為內政部
    頒布之農會人事管理辦法第43條所明定。經查臺灣省農會94
    年度參加考核者共 160人，全部評定為乙等；95年參加考核
    者 152人，評定甲等者80人、評定乙等者72人；96年參加考
    核者共151人，評定甲等者80人，評定乙等者70人，丙等者1
    人（此有臺灣省農會97年 4月16日台農務人字第0970000656
    號函文附卷可參），足見大多數人之考核均在乙等或乙等之
    上，而本件陳文景等三人無法上班服勞務之原因，係台灣省
    農會受領勞務遲延之結果，按諸常情，若陳文景等三人得以
    正常至被告處上班服勞務，除有特殊例外情形，應可預期陳
    文景等三人之表現與其他員工之一般表現情形相同，是陳文
    景等三人主張其成績至少得取得考列乙等以上，而得每年進
    一薪點者，與情理相符，應堪採信。是本件參酌兩造所不爭
    執之94年至96年之薪點及薪資計算基礎，則陳文景、張秀珍
    、吳嘉惠三人，分別請求自94年5月1日起至96年8月7日為止
    之薪資報酬應分別為：123萬0719元（即115薪點3198月
    ＋116薪點40012月＋117薪點4507月＋117薪點45
    07/ 31=0000000，元以下4捨5入，下同）、94萬4423元（
    即88薪點3198月＋89薪點40012月＋90薪點450
    7月＋90薪點4507/31= 944423）、84萬8989元（79薪點
    3198月＋80薪點40012月＋81薪點450 7月＋81
    薪點4507/31=848989），另吳嘉惠部分尚應扣除另外工
    作所得之薪資報酬 3萬3000元，已如前述，故剩餘得請求之
    薪資應為81萬5989元（即000000000000=815989）。陳文景
    等三人所列金額超出上開部分，自非有據。
  (四)第按工資乃勞工因工作而獲得之報酬，為勞動對價給付之經
    常性給與，勞基法第2條第3款定有明文。又公司盈餘而抽取
    部分分配予員工，自與經常性給與有別，故不論其名稱為效
    率獎金或年節獎金，亦不論其發放方式為按節或按月先行借
    支，均不影響其屬於恩惠性、獎勵性之給與，與勞工之工作
    核無對價關係，尚不得計入工資之範圍（最高法院88年度台
    上字第1638號判決參照）。經查農會基本用人費，按實際用
    人發放後，如於年度終了仍有剩餘時，應併同績效用人費及
    各機關、團體撥給農會之各種獎金，提撥為員工績效獎金，
    並依農會員工績效獎金核給要點辦理。前項農會員工績效獎
    金核給要點應經理事會審定，並報請主管機關備查。員工績
    效獎金之核給，不得因總幹事或主管職務而予優惠待遇，且
    當年度農會綜合決算虧損、當年度農會考核列丙等以下，或
    未訂定員工績效獎金核給要點之農會，不得發給員工績效獎
    金，農會人事管理辦法第22條定有明文，是以員工績效獎金
    之發放之前提為當年度綜合決算並非虧損且農會考核列非丙
    等以下者為限，足見台灣省農會所發放之績效獎金並非經常
    性給付。台灣省農會依照上開辦法之規定制訂臺灣省農會員
    工績效獎金核給要點，而參照95年12月13日行政院農業委員
    會農輔字第0950165638號准予備查之規定，其中第 2條適用
    範圍規定：本會員工依全年之績效，得依本要點所定事實於
    年度結束時據以發給獎金，第3條規定：（A）每一員工每年
    給予100分為基本分數，（B）依據員工年度經辦業務績效分
    數，工作態度與服務精神及銷售本會相關產品，平時考核情
    形增減之其加扣分標準如下，農會年度考核績效分數佔60 %
    、工作態度與服務精神10 %、本會員工銷售台農乳品水果月
    曆等產品及平時考核分數30 %，有該要點附卷可稽（參見原
    審卷第97至100頁），依此計分標準，陳文景等三人自94年5
    月11日起既無為台灣省農會提供勞務之事實，上訴人即無從
    對之進行考核並據以發放考核獎金，是綜合上情以觀，應認
    績效獎金，不具上開所述工資之性質。則績效獎金既非工資
    ，而屬台灣省農會恩惠性、獎勵性之給與，陳文景等三人即
    不得以台灣省農會受領勞務遲延為由，而請求補發此部分之
    獎金，從而，陳文景等三人本於兩造間勞動契約關係，起訴
    請求台灣省農會給付95年度年終員工考核獎金暨其遲延利息
    ，均屬無據。
  (五)再按農會總幹事得依其薪給數額按月報支特支費，副總幹事
    、主任秘書（秘書）及依法設置之各部門主管得依其薪給數
    額百分之十按月支領主管特支費。但農會上年度決算發生虧
    損，或財務困難累積虧損尚未彌補者，應由理事會降低其支
    給數額，農會人事管理辦法第24條定有明文，又按農會總幹
    事依（舊）農會人事管理辦法第25條支領之特別費，應以特
    別辦公費處理，總幹事備據支領後，應交會（事）務單位保
    管，檢據報支，會（事）務單位應按月檢附特之付費開支備
    查簿及合法支付單據，以備查核，此可參照臺灣省政府74年
    6月11日74府農輔字第45898號函在卷可參，是關於農會總幹
    事之特支費係需以領據報支，而其他主管特支費則無須以領
    具報支，此亦經兩造所不爭執，足見兩者性質上應有不同，
    況依照農會財務處理辦法第18條「會計科目名稱」亦有將特
    支費列為用人費用項下（參照附表六事業損益業類支出之明
    細分類會記子目第 5之116第5項），台灣省農會方面實際上
    亦將特支付列為陳文景之職務加給而經常性給予，應屬於薪
    資之一部分，此可參照陳文景提出之臺灣銀行綜合存款存摺
    資料、93年度綜合所得稅所得資料清單可知，足見陳文景先
    前所支領之特支費並非得依照所得稅法第 4條規定得免納入
    所得之情形，是見關於主管特支費，應為陳文景正常工作所
    應得之報酬無誤，本件陳文景既因台灣省農會非法解雇導致
    無法工作，自得請求減少受領之報酬，台灣省農會對於陳文
    景因不服勞務所得減省之費用乙節，復未能舉證以實其說，
    是陳文景自得請求上述期間應得之報酬12萬1887元【計算式
    ：115薪點31910% 8月＋116薪點40010%12月＋
    117薪點45010%7月=121887】。
  (六)按被保險人合於左列規定之一者，得請領老年給付：1.參加
    保險之年資合計滿 1年，年滿60歲或女性被保險人年滿55歲
    退職者。2.參加保險之年資合計滿15年，年滿55歲退職者。
    3.在同一投保單位參加保險之年資合計滿25年退職者。4.參
    加保險之年資合計滿25年，年滿50歲退職者。5.擔任經中央
    主管機關核定具有危險、堅強體力等特殊性質之工作合計滿
    5年，年滿55歲退職者。查張秀珍（44年11月6日出生）現年
    53歲、吳嘉惠（58年 4月27日出生）現年39歲，均未滿55歲
    ，是僅有符合在同一投保單位參加保險之年資合計滿25年之
    情形或參加保險之年資合計滿25年，年滿50歲退職者之情形
    ，得請求老年給付，而吳嘉惠年紀未滿50歲，僅有在同一單
    位參加保險之年資滿25年之情形，得請求老年給付。查張秀
    珍（44年11月6日出生）現年53歲、吳嘉惠（58年4月27日出
    生）現年39歲，均未滿55歲，是僅有符合在同一投保單位參
    加保險之年資合計滿25年之情形或參加保險之年資合計滿25
    年，年滿50歲退職者之情形，得請求老年給付，而吳嘉惠年
    紀未滿50歲，僅有在同一單位參加保險之年資滿25年之情形
    ，得請求老年給付。又查，張秀珍66年6月17日起至92年9月
    30日任職於臺灣省各級農會員工互助會，年資為26年 3月13
    日，吳嘉惠83年5月9日起至92年 9月30日任職於台省各級農
    會員工互助會，年資為9年4月13日，其加計92年10月16日起
    至96年8月7日為止之年資僅3年9月22日，因此僅有張秀珍年
    資滿25年，符合請求老年給付之要件，吳嘉惠則與上開要件
    未符，自難認為已得請求短少之老年給付。又按投保單位不
    依勞工保險條例之規定辦理保險手續者，按自僱用之日起，
    至參加保險之日止應負擔之保險費金額，處以二倍罰鍰。勞
    工因此所受之損失，並應由投保單位依本條例規定之給付標
    準賠償之，勞工保險條例第72條定有明文，吳嘉惠至今仍未
    達請求給付老年給付之要件，其於何時申請退休仍屬未定之
    數，目前更亦無從計算其退職當月前 3年之平均月投保薪資
    ，況此項損害於將來請求時，僅需計算其減少投保年資即可
    得，實無預為請求之必要，是吳嘉惠此部分之請求，應非有
    據。至於張秀珍主張其以遭違法解雇之情形，向勞工保險局
    聲請老年給付，經該局審核結果認為張秀珍之年資應為27年
    35日，並按退職當月起前3年之平均月投保薪資3萬5289元，
    發給39個月，共 138萬6271元乙節，提出勞工保險局核定通
    知書一紙附可參，且為台灣省農會所不爭執可信為真，是張
    秀珍主張其於96年8月8日自願離職，離職前36個月之應領薪
    資、月投保薪資均詳如原判決附表 4所示，其平均月投保薪
    資應為 3萬5075元，除與上開計算之金額相符，台灣省農會
    對此不爭執，可信為真，是以原有年資27年35日，再加計94
    年 5月11日至96年8月8日聲請自請離職為止之年資2年2月28
    日，其年資應為29年4月2日，是依照勞工保險條例第59條之
    規定，其應發給之老年給付應為發給43個月之月投保薪資（
    即151+142=43），是此為計，張秀珍所得請求之老年給
    付應為150萬8225元（即3507543=0000000），而張秀珍實
    際上所領得之老年給付金額僅137萬6271元，差額為13萬195
    4 元，其因台灣省農會違法解雇導致減少上開金額給付，自
    得依上開說明請求所受之損害。然台灣省農會抗辯張秀珍自
    94年 5月27日起遭退保起，至96年8月8日自行另外投保為止
    ，均因被告未投保勞工保險，導致被告減少支出每月 443元
    及健保費901元之支出，共計3萬6261元，應扣除其所請求之
    老年給付金額等語，惟查，張秀珍確實因台灣省農會未投保
    勞工保險，而減少勞工保險費用之支出，是台灣省農會抗辯
    此部分所減少之費用應予扣除，為屬有據，是以此為計張秀
    珍應扣除之金額應為 1萬1695元（即依照台灣省農會陳述未
    投保之時間應為2年2月12日計算出此段期間之勞保費用：26
    443＋12/30443＝11695），至於健保費部分，張秀珍則
    主張其因台灣省農會違反解雇，導致其需另外以個人身份支
    付健保費用，亦為台灣省農會所不爭執，是尚難認為張秀珍
    有減少此部分之支出，是以此為計，所得請求之老年給付應
    剩餘12萬259元（即000000000000＝120259）。
  (七)綜上所述，陳文景、張秀珍及吳嘉惠請求台灣省農會各給付
    135萬2606元、106萬4682元及81萬5989元及均自起訴狀送達
    翌日起算之利息，於法有據，應予准許。逾此所為請求，為
    無理由，應予駁回。原審就超過上開不應准許部分，為台灣
    省農會敗訴之判決，自有未洽。台灣省農會上訴意旨求予廢
    棄改判，為有理由，爰由本院予以廢棄改判如主文第二項所
    示。至於陳文景等三人請求不應准許部分，原判決為其敗訴
    之判決，核無違誤，上訴意旨求予廢棄改判，為無理由，應
    駁回其上訴。又陳文景等三人主張台灣省農會發薪日為每月
    10日，業據提出陳文景之存摺為證，自堪信為真實。則陳文
    景等三人擴張附帶上訴聲明請求台灣省農會給付陳文景按照
    附表九所示之金額，自附表九所示之日期起至清償日止，按
    年利率百分之五計算之遲延利息；給付張秀珍按照附表十所
    示之金額，自附表十所示之日期起至起訴狀送達日止，按年
    利率百分之五計算之遲延利息；給付吳嘉惠按照附表十一所
    示之金額，自附表十一所示之日期起至清償日止，按年利率
    百分之五計算之遲延利息，原審已判命台灣省農會給付自96
    年10月6日起至清償日止按週年利率百分之五計算之利息，
    是陳文景等三人擴張請求自每月應給付薪資之翌日起算至96
    年10月 5日止之利息，亦屬正當，併應准許，爰判決如主文
    第三項所示。至於台灣省農會應按月給付陳文景等三人薪資
    部分，原審業已准許自起訴狀送達翌日起至清償日止之利息
    ，陳文景等三人於本院擴張利息請求自每月應發薪日之翌日
    起至清償日止之利息，關於自起訴狀送達翌日起至清償日止
    之利息顯屬重複，併此敘明。
七、本件事證已臻明確，兩造其餘之攻擊、防禦方法，核與判決
    結果不生影響，爰不逐一論列，併此敘明。
八、據上論結，本件台灣省農會之上訴一部有理由，一部無理由
    。吳嘉惠之附帶上訴為無理由。陳文景、張秀珍及吳嘉惠擴
    張之訴為有理由。依民事訴訟法第 450條、第449條第1項、
    第78條、第79條，判決如主文。
中    華    民    國    98    年    6     月    9     日
              民事第三庭    審判長法  官  陳照德
                                  法  官  朱樑
                                  法  官  李平勳
正本係照原本作成。
台灣省農會得上訴；陳文景、張秀珍及吳嘉惠不得上訴。
如對本判決不服，須於收受判決送達後20日內向本院提出上訴書
狀，其未表明上訴理由者，應於提出上訴後20日內向本院提出上
訴理由書（須按他造人數附具繕本）。上訴時應提出委任律師為
訴訟代理人之委任狀。具有民事訴訟法第 466條之1第1項但書或
第 2項之情形為訴訟代理人者，另應附具律師及格證書及釋明委
任人與受任人有該條項所定關係之釋明文書影本。

                                  書記官  江丞晏
                                     
中    華    民    國    98    年    6     月    9     日

司法院資訊處製作；財團法人民間司法改革基金會備份。
